【裁判字號】    99,訴,1745
【裁判日期】    991224
【裁判案由】    偽造文書等
【裁判全文】
臺灣高雄地方法院刑事判決  99年度訴字第1745號
公  訴  人  臺灣高雄地方法院檢察署檢察官
被      告  許泰誠
            陳忠暐
上列被告因詐欺案件，經檢察官提起公訴（99年度偵字第19402
號），被告於準備程序為有罪之陳述，經本院合議庭裁定由受命
法官獨任進行簡式審判程序，判決如下：
    主  文
許泰誠共同犯詐欺取財罪，處有期徒刑捌月。扣案附表編號3 、
8 、10所示之物均沒收。
陳忠暐共同犯詐欺取財罪，處有期徒刑捌月。扣案附表編號3 、
8 、10所示之物均沒收。
    事  實
一、許泰誠、陳忠暐明知由真實姓名年籍不詳綽號「阿哲」之成
    年男子所組成之詐欺集團，係利用行動電話假借檢察官偵辦
    案件之方式，對臺灣地區民眾進行詐騙，竟仍參與「阿哲」
    之詐欺集團，約定待該詐欺集團之成年成員撥打電話詐騙被
    害人後，由該詐欺集團首腦指派編列為同組之許泰誠、陳忠
    暐及「阿哲」前往指定地點，「阿哲」負責駕駛自小客車載
    送許泰誠、陳忠暐，陳忠暐負責把風，許泰誠則負責向被害
    人收取款項，並約定許泰誠取得每筆詐得款項1 ％之報酬，
    陳忠暐則取得新臺幣（下同）2000元。謀議既定，許泰誠、
    陳忠暐與「阿哲」及渠等所屬之詐欺集團成年成員即共同基
    於意圖為自己不法所有之犯意聯絡，於民國99年6 月2 日上
    午10時30分許，接續由該詐欺集團不詳成年成員撥打電話予
    陳寶勇，自稱為高雄醫學院、報案中心人員及市刑大大隊長
    陳家欽，表示陳寶勇涉及詐騙案件，現由周章欽檢察官偵辦
    云云，嗣復由自稱為周章欽檢察官之詐欺集團成年成員撥打
    電話予陳寶勇，佯稱其涉及投資詐騙案件，必須解除臺灣銀
    行定期存款，並領取帳戶內之98萬8,000 元款項作為公證處
    證物，若查明未涉及該案，再將款項返還云云，致陳寶勇陷
    於錯誤，將其臺灣銀行帳戶定期存款解約，提領帳戶內之98
    萬8,000 元，於同日下午3 時30分許，在高雄市○○區○○
    街與民康街口，交付98萬8,000 元予自稱為黃書記官之詐欺
    集團成年成員。
二、99年6 月3 日上午9 時30分許，自稱周章欽檢察官之詐欺集
    團成年成員、「阿哲」、許泰誠、陳忠暐共同承前開意圖為
    自己不法所有之接續犯意聯絡，以及共同基於冒充公務員行
    使職權、行使偽造特種文書之犯意聯絡，由自稱周章欽檢察
    官之詐欺集團成年成員撥打電話予陳寶勇，要求陳寶勇再次
    前往臺灣銀行提領168 萬元交予地檢署保管，斯時陳寶勇已
    知對方為詐欺集團，為查獲該詐欺集團人員，遂虛應該詐欺
    集團成年成員，相約於同日下午3 時40分許，在高雄市鼓山
    區○○○路與華榮路口之「王牌咖啡」交付款項。該詐欺集
    團首腦即指派編列為一組之許泰誠、陳忠暐及「阿哲」，由
    「阿哲」負責駕駛自小客車搭載許泰誠、陳忠暐，自臺中市
    ○○○○道南下前往約定地點，並分別交付附表編號3 、10
    所示之行動電話予許泰誠、陳忠暐聯絡使用，「阿哲」復交
    付「臺灣省法務部行政單位監管科書記官陳唯仁」識別證1
    枚予許泰誠，推由許泰誠將其照片黏貼於該識別證上，而偽
    造該識別證1 枚，再由許泰誠持該識別證1 枚（即附表編號
    8 所示之物）至約定之高雄市鼓山區○○○路與華榮路口之
    「王牌咖啡」前，陳忠暐則在旁負責把風。迨許泰誠向陳寶
    勇出示法務部監管處書記官陳唯仁之識別證，僭行書記官之
    職權時，即為埋伏之員警當場查獲，足生損害於司法機關之
    公信力，並在許泰誠身上扣得如附表一編號1 至9 所示之物
    品，在陳忠暐身上扣得如附表一編號10、11所示之物品，始
    悉上情。
三、案經陳寶勇訴由高雄市政府警察局鼓山分局報告臺灣高雄地
    方法院檢察署檢察官偵查起訴。
    理  由
一、本件被告許泰誠、陳忠暐所犯係死刑、無期徒刑、最輕本刑
    為3 年以上有期徒刑以外之罪，其於準備程序就被訴事實為
    有罪之陳述，經本院告知簡式審判程序之旨，並聽取其與檢
    察官之意見後，認無不得或不宜改依簡式審判程序進行之情
    事，依刑事訴訟法第273 條之1 第1 項規定，裁定由受命法
    官獨任進行簡式審判程序，合先敘明。
二、上開犯罪事實，業據被告許泰誠、陳忠暐於本院審理中坦承
    不諱，核與證人即告訴人陳寶勇於警詢中之證述相符，且有
    高雄市政府警察局鼓山分局扣押筆錄、扣押物品收據、扣押
    物品目錄表各2 份在卷可稽（見警卷第25至32），並有附表
    一編號3 、8 、10所示之物扣案可佐，足徵被告2 人自自與
    事實相符，堪以採信。本案事證明確，被告犯行洵堪認定。
三、核被告許泰誠、陳忠暐所為事實一之行為，均係犯刑法第
    339 條第1 項之詐欺取財罪，所為事實二之行為均係犯刑法
    第339 條第3 項、第1 項之詐欺取財未遂罪、第216 條、第
    212 條之行使偽造特種文書罪、第158 條第1 項之僭行公務
    員職權罪。又刑法第159 條就公然冒用公務員之官銜者，定
    有處罰明文，若冒充公務員而行使其職權者，同法第158 條
    定有較重之處罰。該條所指冒充公務員而行使其職權之僭行
    職權罪，係指無此職權而僭越行使者而言，故行為人除冒充
    公務員之外，尚須有僭行越使職權之行為，始屬相當（參見
    最高法院95年台上第5058號判決）。查被告許泰誠於99年6
    月3日 不僅冒充書記官陳唯仁，並利用該書記官之身分，欲
    向告訴人陳寶勇收取款項交由地檢署保管，依上開說明，被
    告許泰誠自有僭行職權之行為，該當於刑法第158 條第1 項
    之僭行公務員職權罪，檢察官認應構成刑法第159 條之冒用
    公務員官銜罪（見院一卷第15頁反面、18頁反面），容有誤
    會，惟因二者基本社會事實相同，爰依法變更起訴法條。另
    因公訴人於本院準備程序時，已補充事實一部分之起訴法條
    為刑法第339 條第1 項之詐欺取財既遂罪（見院一卷第15頁
    反面、18頁反面），本院自無庸變更起訴法條，附此敘明。
    再偽造特種文書之低度行為，為行使之高度行為所吸收，不
    另論罪。被告2 人與真實姓名年籍不詳綽號「阿哲」之成年
    男子及其所屬詐欺集團成年成員間，具有犯意聯絡及行為分
    擔，均應論以共同正犯。被告2 人所為事實一之詐欺取財既
    遂罪、事實二之詐欺取財未遂罪，時間緊接，且均係侵害同
    一告訴人之財產法益，其目的均在詐取告訴人之全部財產，
    應屬接續犯，僅成立一詐欺取財既遂罪。被告2 人所犯行使
    偽造特種文書、僭行公務員職權、詐欺取財犯行，在時間上
    具有重疊性，應評價為一行為觸犯數罪名之想像競合犯，依
    刑法第55條之規定，從一重之詐欺取財罪處斷。
四、爰審酌被告許泰誠、陳忠暐正值青年，竟不思正途，為貪圖
    不法利益而加入詐騙集團共同參與詐騙犯行，致告訴人陳寶
    勇受有鉅額之財產上損害，並影響司法機關之公信力，犯後
    亦未與告訴人和解，賠償告訴人損失，惟念及被告2 人現年
    僅19、26歲，年紀尚輕，僅因一時誤入歧途而參與詐欺集團
    ，前亦無任何犯罪前科，有渠等臺灣高等法院被告前案紀錄
    表各1 份在卷可考，另考量被告許泰誠、陳忠暐在詐欺集團
    中分別係擔任領取款項把風之角色，非詐欺集團之要角，暨
    衡以被告2 人並非在99年6 月2 日實際向告訴人取得98萬
    8000元之人等一切情狀，分別量處如主文所示之刑。至附表
    編號3 、10所示之物，為被告2 人所屬詐欺集團成年成員所
    有，供被告2 人聯絡有關詐欺告訴人事宜之物；附表編號8
    所示之物，則係被告許泰誠所有，用以向告訴人表示為書記
    官以遂行被告2 人詐騙犯行之物，業據被告2 人供陳在卷（
    見院二卷第35至35頁反面），爰依刑法第38條第1 項第2 款
    之規定，本於共同正犯責任共同原則，在被告2 人罪刑項下
    宣告沒收。另附表編號1 、2 、4 至7 、9 、11所示之物，
    與本案均無關連，亦經被告2 人於本院審理中供陳明確（見
    院二卷第35至35頁反面），復無證據證明為被告2 人或其共
    同正犯因犯罪所用之物或因犯罪所得之物，自無庸宣告沒收
    。
五、不另為無罪諭知部分：
  (一)公訴意旨另以：被告許泰誠、陳忠暐與真實姓名不詳綽號「
    阿哲」之詐欺集團成員，共同基於行使偽造公文書之犯意聯
    絡，於99年6 月3 日下午3 時40分許，由被告許泰誠攜帶偽
    造之「臺灣高雄地方法院地檢署公證處提存書」公文書1 紙
    ，前往位於明誠三路與華榮路口之「王牌咖啡」前，與告訴
    人陳寶勇見面，被告陳忠暐則在旁把風，因認被告2 人另涉
    犯刑法第216 條、第211 條之行使偽造公文書罪嫌云云（公
    訴人於99年10月27日當庭補充起訴法條，見院一卷第15頁反
    面、18頁反面）。
  (二)按犯罪事實應依證據認定之，無證據不得認定犯罪事實，又
    不能證明被告犯罪或其行為不罰者，應諭知無罪之判決，刑
    事訴訟法第154 條第2 項、第301條第1項分別定有明文。
  (三)公訴意旨認被告2 人涉犯刑法之行使偽造公文書罪嫌，無非
    係以被告2 人之供述、證人陳寶勇之指訴、高雄市政府警察
    局鼓山分局扣押筆錄、扣押物品收據及扣押物品目錄表各1
    份，為其論據。
  (四)經查，被告許泰誠自警詢時起，從未承認有上開犯行，始終
    表示99年6 月3 日當天，附表編號9 所示之偽造公文書放在
    其包包內，尚未交付予告訴人，即遭警查獲（見警卷第10頁
    、院一卷第19頁、院二卷第26頁），而徵之證人陳寶勇於警
    詢中證稱：99年6 月3 日下午3 時40分許，伊站在高雄市鼓
    山區○○○路與華榮路口之「王牌咖啡」前，被告許泰誠自
    對面走來詢問伊是否為陳先生，之後即遭埋伏之員警逮捕，
    當時被告許泰誠尚未出示偽造之「臺灣高雄地方法院地檢署
    公證處提存書」等語（見院二卷第40頁），共同被告陳忠暐
    亦陳稱：伊知道99年6 月3 日被告許泰誠要假冒書記官乙事
    ，而偽造之公文書係放在被告許泰誠身上，被告許泰誠有無
    取出提示予告訴人看，伊不知情等語（見院一卷第16頁反面
    ），均未證述被告許泰誠於99年6 月3 日下午3時40 分許，
    有出示附表編號9 所示之偽造公文書予告訴人觀覽之情事。
    是依證人陳寶勇、共同被告陳忠暐前開陳述，已難認定被告
    許泰誠於99年6 月3 日下午3 時40分許，有行使偽造公文書
    之事實。至於高雄市政府警察局鼓山分局扣押筆錄、扣押物
    品收據、扣押物品目錄表各1 份，僅可證明警方於99年6 月
    3 日下午3 時40分許，在高雄市鼓山區○○○路與華榮路口
    ，扣得被告許泰誠持有如附表編號1 至9 所示之物品，無法
    據此認定被告許泰誠有向告訴人出示附表編號9 所示偽造公
    文書之行為。此外，觀諸全案卷宗，亦無其他積極證據足資
    證明被告許泰誠有何上開犯行，本應就此部分為無罪之諭知
    ，然因此部分如成立犯罪，與前開論罪部分具有想像競合犯
    之裁判上一罪關係，爰不另為無罪之諭知，附此敘明。
據上論斷，應依刑事訴訟法第299 條第1 項前段、第300 條，刑
法第28條、第339 條第1 項、第3 項、第216 條、第212 條、第
158 條第1 項、第55條、第38條第1 項第2 款，刑法施行法第1
條之1 ，判決如主文。
本案經檢察官陳筱茜到庭執行職務。
中    華    民    國    99    年    12    月    24    日
                  刑事第十五庭    法  官  吳佳樺
以上正本證明與原本無異。
如不服本判決應於收受送達後10日內向本院提出上訴書狀，並應
敘述具體理由；如未敘述上訴理由者，應於上訴期間屆滿後20日
內向本院補提理由書（均須按他造當事人之人數附繕本）「切勿
逕送上級法院」。
中    華    民    國    99    年    12    月    24    日
                                  書記官  陳恩慈
附錄本判決論罪之法條：
中華民國刑法第339 條
（普通詐欺罪）
意圖為自己或第三人不法之所有，以詐術使人將本人或第三人之
物交付者，處5 年以下有期徒刑、拘役或科或併科1 千元以下罰
金。
以前項方法得財產上不法之利益或使第三人得之者，亦同。
前二項之未遂犯罰之
中華民國刑法第216條
（行使偽造變造或登載不實之文書罪）
行使第210 條至第215 條之文書者，依偽造、變造文書或登載不
實事項或使登載不實事項之規定處斷。
中華民國刑法第212條
（偽造變造特種文書罪）
偽造、變造護照、旅券、免許證、特許證及關於品行、能力服務
或其他相類之證書、介紹書，足以生損害於公眾或他人者，處1
年以下有期徒刑、拘役或3 百元以下罰金。
中華民國刑法第158條
（僭行公務員職權罪）
冒充公務員而行使其職權者，處3 年以下有期徒刑、拘役或5百
元以下罰金。
冒充外國公務員而行使其職權者，亦同。
附表：
┌──┬────────────────┬───┬──────┐
│編號│品名                            │數量  │備註/ 所有人│
├──┼────────────────┴───┼──────┤
│1   │新臺幣6,000元                           │許泰誠      │
├──┼────────────────┬───┼──────┤
│2   │NOKIA 牌門號0000000000號行動電話│1支   │同上        │
│    │（序號：000000000000000）       │      │            │
├──┼────────────────┼───┼──────┤
│3   │LG牌門號0000000000號行動電話（序│1支   │同上        │
│    │號：000000000000000）           │      │            │
├──┼────────────────┼───┼──────┤
│4   │LG牌門號0000000000號行動電話（序│1支   │同上        │
│    │號：000000000000000）           │      │            │
├──┼────────────────┼───┼──────┤
│5   │LG牌門號0000000000號行動電話（序│1支   │同上        │
│    │號：000000000000000）           │      │            │
├──┼────────────────┼───┼──────┤
│6   │LG牌門號0000000000號行動電話（序│1支   │同上        │
│    │號：000000000000000）           │      │            │
├──┼────────────────┼───┼──────┤
│7   │晶片卡                          │1張   │同上        │
│    │                                │      │            │
├──┼────────────────┼───┼──────┤
│8   │「臺灣省法務部行政單位監管科陳唯│1枚   │同上        │
│    │仁書記官識別證」                │      │            │
├──┼────────────────┼───┼──────┤
│9   │「臺灣高雄地方法院地檢署公證處提│1紙   │同上        │
│    │存書」                          │      │            │
├──┼────────────────┼───┼──────┤
│10  │LG牌門號0000000000號行動電話（序│1支   │陳忠暐      │
│    │號：000000000000000）           │      │            │
├──┼────────────────┼───┼──────┤
│11  │WIFI牌門號0000000000號行動電話（│1支   │同上        │
│    │序號：000000000000000）         │      │            │
└──┴────────────────┴───┴──────┘

司法院資訊處製作；財團法人民間司法改革基金會備份。
